【裁判字號】    94,建,48
【裁判日期】    950421
【裁判案由】    損害賠償
【裁判全文】
臺灣士林地方法院民事判決                94年度建字第48號
原      告  交通部基隆港務局
法定代理人  丁○○
訴訟代理人  楊思勤律師
複  代理人  黃教倫律師
被      告  永聯營造工程股份有限公司
法定代理人  乙○○
訴訟代理人  丙○○
                        8
上列當事人間損害賠償事件，本院於民國95年3 月28日言詞辯論
終結，判決如下：
    主  文
被告應給付原告新台幣壹仟貳佰拾萬柒仟壹佰壹拾元，及自
民國九十四年九月十三日起至清償日止，按年息百分之五計算之
利息。
訴訟費用由被告負擔。
本判決第一項於原告以新台幣肆佰壹拾壹萬貳仟佰柒拾元供擔
保後，得假執行。但被告如於執行標的物拍定、變賣或物之交付
前，以新台幣壹仟貳佰拾萬柒仟壹佰壹拾元為原告預供擔保
，得免為假執行。
    事實及理由
壹、程序部分：
    按訴訟全部或一部之裁判，以他訴訟之法律關係是否成立為
    據者，法院得在他訴訟終結前以裁定停止訴訟程序；且此於
    應依行政爭訟程序確定法律關係是否成立者準用之，民事訴
    訟法第182 條雖有明文。惟兩造因「台北港北外廓防波堤延
    伸附屬工程─台北港北一、北二號碼頭護岸工程」（以下簡
    稱：系爭工程），而繫屬於臺北高等行政法院之訴訟，係就
    原告依政府採購法第101 條第1 項第10款之規定將被告刊登
    於政府採購公報之行政處分是否違法而應撤銷乙節進行爭訟
    ，已為兩造所不爭執，並有相關行政訴訟起訴狀、答辯狀等
    件在卷可稽。該行政訴訟與本件認定系爭工程契約是否已終
    止或解除、原告是否得據該工程契約之約定請求被告給付契
    約終止後、為完成工程所增加之費用，二者部分爭點固屬相
    同；然本件訴訟顯非以該行政訴訟之法律關係是否成立為依
    據，亦非以該行政處分之正當性為判決之先決問題甚明。是
    被告抗辯：本件訴訟於上開行政訴訟終結前，應裁定停止訴
    訟程序云云，自屬無據。
貳、實體部分：
一、原告起訴主張：緣被告於民國92年12月2 日標得原告所有系
    爭工程，全部工程總包價為新台幣（下同）51,628,000元整
    ；兩造並於92年12月17日簽訂工程契約，依約被告應於決標
    之日起15日內開工，並於開工起360 日曆天完工。詎被告於
    施工後，工程進度嚴重落後，經原告先後於93年5 月19日、
    同年6 月18日、同年7 月23日及同年9 月6 日多次函請被告
    儘速趕工，並經原告於93年7 月5 日召開系爭工程第1 次施
    工檢討會議，於該次會議中達成；「(七)目前預計進度24.49
    ％，實際進度7.87％，落後進度16.62 ％，請加派人員機具
    趕工」之會議結論，復於同年8 月5 日召開系爭工程第2次
    施工檢討會議，會中亦有「(五)本工程目前進度落後幅度頗大
    ，請再增加工作面儘速加緊趕工，以利本工程可於工期內順
    利完工」之結論。惟被告始終無法改善系爭工程之進度，迄
    至93年8 月31日，累計工期已達199 日曆天，預定進度為40
    .67 ％，實際進度僅有10.05 ％，工程進度嚴重落後已達30
    .62 ％。是以原告乃於93年10月1 日再次召開系爭工程第3
    次施工檢討會議，其會議結論「(一)請永聯公司於本年10月15
    日以前完成Ａ型方塊（1 塊）、Ｂ型方塊（1 塊）、Ｂ２型
    方塊（1 塊）及Ｃ型方塊（2 塊）等5 塊方塊之製作。(二)卵
    石材料於本年10月15日以前，需進場達8,000 立方米；進場
    之卵石如依契約規定完成檢驗且試驗合格後，本處將按單項
    材料單價40％付款。(四)假如永聯公司無法於10月15日達成結
    論(一)、(二)所提之事項，本局將依契約規定通知永聯公司辦理
    解約。」惟至93年10月15日止，總計工期為237 日曆天，預
    定進度應為67.80 ％，而被告實際工程進度僅有10.09 ％而
    已，工程進度已嚴重落後達57.71 ％；再經原告於93年10月
    15日召開系爭工程第4 次施工檢討會議，依該會議紀錄結論
    ：「(一)因永聯公司無法於10月15日前達成93年10月1 日所召
    開第3 次施工檢討會議結論(一)、(二)所提之事項，本局將依契
    約規定通知永聯公司辦理解約。(二)永聯公司代表無異議同意
    辦理解約。」且原告嗣已於93年10月27日以存證信函通知被
    告終止系爭工程契約；是系爭工程契約確已由原告依契約第
    25條第(一)款之約定終止在案。原告於系爭工程契約終止後，
    就系爭工程剩餘部分，已於94年2 月3 日重新招標，由第3
    人彰茂營造有限公司（以下簡稱：彰茂公司）以64,562,168
    元得標。依兩造所簽訂系爭工程契約第25條第(一)款規定：「
    契約經依第(一)款規定終止或解除者，甲方（即原告）得依其
    所認定之適當方式，自行或洽其他廠商完成被終止或解除之
    契約；其所增加之費用，由乙方（即被告）負擔」。從而，
    原告自得依上開契約之約定，請求被告賠償系爭工程剩餘部
    分重新發包所增加之費用，即包括重新發包之差額18,241,3
    99元、空污費172,166 元、印花費61,488元。上開金額於扣
    除原告應給付予被告已完成工程未付工程款939,584 元、履
    約保證金5,162,800 元及定存單利息35,559元後，被告所應
    給付原告之賠償應為12,337,110元。被告雖抗辯：系爭工程
    進度遲延係因砂石價格飆漲、數量短缺，且原告亦未依兩造
    合約盡其提供卵石塊料之協力義務，應非可歸責於被告，是
    原告自無從依系爭工程契約第25條第(一)款之約定終止系爭工
    程契約；實則兩造係以合意方式解除契約，且係以返還被告
    履約保證金及不得將被告刊登於政府採購公報為合意解除契
    約之條件云云。然查，原告並未與被告合意解除系爭契約；
    且於系爭工程施工期間，鄰標施工中防波堤興建工程之工程
    材料亦包含大量塊石，卻未發生塊石供料短缺影響施工之情
    事；依行政院主計處「台灣地區營造工程物價砂石及級配指
    數統計表」，於系爭工程施工期間即92年12月至93年10月間
    ，砂石及級配亦無大幅上漲之事實；被告於施工期間就此復
    未曾為任何主張；是所辯：係因砂石短缺致工程進度遲延云
    云，已不足採取。次查，依系爭工程契約詳細價目表所列，
    系爭工程中卵塊石項目中雖有須由原告提供之部分，惟數量
    僅占工程比例48.40 ％，且係「利用現有」，即利用系爭工
    程契約詳細價目表項中有關塊石挖除及回收所得；原告並得
    提供相關工程「台北港北臨時護岸拆除工程」所回收之塊石
    ，被告就此應自行依約辦理搬運、挖除及回收，再按實際數
    量計價，足見原告並無未盡協力義務之失。被告雖又抗辯：
    原告請求所據以請求之系爭工程合約係定型化契約條款，其
    中第25條第(一)款規範應由被告負擔契約終止後重新招標所增
    加費用之約款，已顯失公平，自屬無效；又原告就被告已施
    作完成之工程款，應依「中央機關已訂約工程因應國內營建
    物價變動之物價調整處理原則」及民法情事變更原則進行調
    整，是原告就被告已完成工程尚未給付之工程款，應非僅有
    939,584 元云云。然按，「中央機關已訂約工程因應國內營
    建物價變動之物價調整處理原則」係以契約當事人先行辦理
    契約變更為前提，而被告於原告通知終止系爭工程契約前迄
    今，均未曾依該處理原則要求辦理契約變更，自無依該處理
    原則調整工程款之餘地。另按，民法第227 條之2 第1 項所
    規定情事變更原則，係指契約成立後，因情事變更，且非當
    時所得預料，而依其原有效果顯失公平者，當事人始得聲請
    法院增、減其給付或變更其他原有之效果；如於法律行為成
    立時，即預見情事有變更，雙方對於應如何調整給付有所約
    定者，自無所謂情事變更原則之適用。而查，台灣地區之砂
    石及級配指數各年度均有漲跌互見之情形，被告非不可預料
    爾後砂石價格之變動情形。被告既在簽訂系爭工程合約時，
    同意工期不足1 年者，不予計價補償，顯見被告於訂約時已
    充分評估風險仍同意訂約，自不得再於事後主張應依情事變
    更原則予以補償，並將補償金額列入系爭工程已完成部分之
    金額。是被告抗辯上情，均無足採取等語；並聲明：（一）
    被告應給付原告12,337,110元，及自起訴狀繕本送達翌日起
    至清償日止，按年息5 ％計算之利息。（二）原告願供擔保
    ，請准宣告假執行。
二、被告則以：被告係於92年12月2 日標得原告系爭工程，並於
    92年12月17日簽訂系爭工程契約後，旋於92年12月16日開工
    。然自開工後，即因砂石嚴重供需失調，其價格不僅已由每
    立方米480 元漲至每立方米700 元，且無法購得足額，致工
    程進度嚴重落後。原告雖於93年10月1 日系爭工程第3 次施
    工檢討會議中逕自作成「(一)請永聯公司於本年10月15日以前
    完成Ａ型方塊（1 塊）、Ｂ型方塊（1 塊）、Ｂ２型方塊（
    1 塊）及Ｃ型方塊（2 塊）等5 塊方塊之製作。(二)卵石材料
    於本年10月15日以前，需進場達8,000 立方米；進場之卵石
    如依契約規定完成檢驗且試驗合格後，本處將按單項材料單
    價40％付款。(四)假如永聯公司無法於10月15日達成結論(一)、
    (二)所提之事項，本局將依契約規定通知永聯公司辦理解約。
    」之會議結論；然此實無視因物價上揚、河川禁採，所產生
    砂石供應短缺、價格飆漲之事實。是被告非不趕工，實係因
    抱著現金竟買不到砂石。況93年10月1 日召開第3 次施工會
    議當天，被告已至花蓮聖濤實業有限公司購買卵石，此可證
    被告非不進料施工，而係國內經濟重大變故，非可歸責於被
    告，而屬兩造系爭工程契約第9 條之不可抗力因素、及同條
    第1 項第4 款之國內經濟重大變故，依系爭工程契約第8 條
    工期計算方式，應予免計工期。再依系爭工程施工說明書特
    訂條款三已約明預鑄方塊、回填土及塊石料等需由原告提供
    ，依系爭工程合約詳細價目表，原告所應提供卵塊石料佔系
    爭工程卵塊石料61.18 ％，然原告卻未為提供以盡其協力義
    務，此因原告未盡協力行為，所造成之工程遲延，自不得由
    被告負完全之責任。實則兩造係於93年10月15日第4 次施工
    檢討會議中合意解除系爭工程契約，被告因而於93年11月11
    日配合完成工程之點收作業，且該合意解除契約之條件係原
    告不得將被告刊登於政府採購公報，並應將履約保證金返還
    被告。然原告竟未將被告上開要求列入會議結論，且於93年
    10月27日逕以存證信函通知終止契約，並限期被告於接獲通
    知之次日起20日內提出異議，否則將被告名稱及相關情形刊
    登政府採購公報，已違背兩造解除契約之合意及政府採購法
    第6 條之公平合理原則甚明；兩造既係合意解除系爭工程契
    約，原告自不得依系爭工程合約第25條之約定要求被告賠償
    因工程重新發包所增加之費用。況依民法第263 條準用同法
    第260 條之規定，解除權之行使，雖不妨礙損害賠償之請求
    ；惟此並不包括因契約解除後重新招標所增加之工程費用；
    則原告起訴請求被告應負擔因系爭工程重新發包所增加之費
    用云云，已有可議。再查，兩造所簽訂之系爭工程契約書，
    係原告一方預先擬定條款而不特定多數人訂立契約之用，被
    告並無事先對該條款內容有表示意見或參與之機會，而屬定
    型化契約；依消費者保護法第12條第1 項之規定：定型化契
    約中之條款違反誠信原則，對消費者顯失公平者，無效；另
    同條第2 項第3 款則規定：契約之主要權利或義務，因受條
    款之限制，致契約之目的難以達成者，推定為顯失公平。是
    原告據以向被告請求重新招標所增加費用之系爭工程合約第
    25條：「契約經依第(一)款規定終止或解除者，其所增加之費
    用，由乙方負擔」之規定，即顯失公平而依法無效。又行政
    院所頒布「中央機關已訂約工程因應國內營建物價變動之物
    價調整處理原則」已規定：「機關辦理工程採購，實際完工
    日期在92年10月1 日以後者，廠商要求依本處理原則協議調
    整工程款且機關原預算相關經費足敷支應者，無論原契約是
    否訂有物價調整規定，機關應同意以行政院主計處公布之台
    灣地區營造工程物價指數表內之總指數，就漲跌幅超過2.5
    ％部分，辦理工程款調整（含增加或扣減應給付之契約價金
    ），適用期限至93年12月31日以前施作部分之工程款」。而
    查，系爭工程施工期間，台灣地區之砂石價格飆漲，其漲幅
    已超過2.5 ％；是就被告已完成部分工程款之計算，即應適
    用民法情事變更原則及上開處理原則進行調整。則兩造結算
    被告已完成工程部分之原訂工程款5,307,231 元，於調整後
    應增加397,922 元。是原告主張；就被告已完成工程部分，
    尚未給付之工程款僅有939,584 元云云，亦有違誤。從而，
    本件原告所為之請求，並無理由云云，資為抗辯；並聲明：
    （一）原告之訴及假執行之聲請均駁回。（二）如受不利之
    判決，願供擔保請准宣告免為假執行。
三、經查，被告係於92年12月2 日標得原告系爭工程，於92年12
    月17日與原告簽訂系爭工程契約，全部工程總包價為51,628
    ,000 元 ；惟被告於施工後，工程進度確實落後，至93年8
    月31日止，工期已達199 日曆天，預定進度為40.67 ％，實
    際進度為10.05 ％；至93年10月15日，累計工期237 日曆天
    ，預定進度67 .80 ％ ，實際進度為10.09 ％；嗣原告已於
    93年10月27日以存證信函通知被告終止系爭工程契約；且經
    兩造點算系爭工程由被告施作完成部分，於未依物價指數進
    行調整前，應付工程款為5,307, 231元；惟系爭工程如需依
    「中央機關已訂約工程因應國內營建物價變動之物價調整處
    理原則」調整工程款，則被告已完成工程之應領工程款，應
    增加397,922 元；原告實際已為給付之工程款則為4,367,
    647 元；又原告已就系爭工程未完成部分重新招標，而由第
    三人彰茂公司以64,562,168元得標；且原告為該工程重新發
    包所支出之空污費為172,166 元、印花費為61,488元；至於
    被告承包系爭工程所繳交之履約保證金5,162,800 元，該保
    證金定存單利息35,559元，尚未由原告返還被告等情，已為
    兩造所不爭執（見本院95年2 月7 日言詞辯論筆錄），並有
    系爭工程契約、原告與第3 人彰茂公司所簽工程契約影本各
    乙份在卷可證，應堪信為真實。且本件經於95年2 月7 日言
    詞辯論期日協商兩造確認爭點為：
    1.系爭工程契約是否已由原告以93年10月27日存證信函通知
      而終止？抑或由兩造於系爭工程93年10月15日第4 次施工
      檢討會議合意解除？
    ─系爭工程進度遲延，是否不可歸責於被告？
    ─合意解除契約之內容？
    2.如系爭工程契約已合法終止或解除，原告請求被告給付12
      ,337,110 元 及法定遲延利息，有無理由？
      (1)原告據以求償之系爭工程契約第25條，是否為定型化契
        約條款，其效力如何？
      (2)原告得否請求被告賠償系爭工程重新發包之工程差價及
        空污費、印花稅？
      (3)原告尚應給付被告之工程款為若干？是否應依民法情事
        變更原則或「中央機關已訂約工程因應國內營建物價變
        動之物價調整處理原則」進行調整？
    以下茲論述之。
  (一)經查，原告主張：系爭工程契約係因被告施工進度落後，已
    由原告依系爭工程契約第25條第(一)款之規定通知終止等語，
    雖為被告所否認，並抗辯：於原告單方通知終止系爭工程契
    約前，兩造已於93年10月15日第4 次施工檢討會議中合意解
    除契約，且係以原告應返還被告所繳交履約保證金及不得將
    被告刊登於政府採購公報為合意解除契約之條件云云。然查
    ，自系爭工程開始施作之始，原告即曾因被告施工進度落後
    ，數次以存證信函通知被告應加緊趕工，以免逾期受罰等情
    ，有原告所提出93年5 月19日基北工二字第1050號函、93年
    6 月18日基北工二字第1255號函、93年7 月23日基北工二字
    第1518號函、93年9 月6 日基北工二字第1825號函文影本各
    乙份可稽；其中原告93年9 月6 日基北工二字第1825號函中
    更提及「否則本局將依本工程契約第25條規定，甲方得以書
    面通知乙方終止或解除契約，且不補償乙方因此所生之損失
    」等語明確。另原告就系爭工程之發包施作，曾召開數次施
    工檢討會議，被告亦均派員出席；其中第1 、2 次施工檢討
    會議即作出請被告依時程目標進料趕工之結論；第3 次施工
    檢討會議中更具體要求被告「(一)請永聯公司於本年10月15日
    以前完成Ａ型方塊（1 塊）、Ｂ型方塊（1 塊）、Ｂ２型方
    塊（1 塊）及Ｃ型方塊（2 塊）等5 塊方塊之製作。(二)卵石
    材料於本年10月15日以前，需進場達8,000 立方米；進場之
    卵石如依契約規定完成檢驗且試驗合格後，本處將按單項材
    料單價40％付款。(四)假如永聯公司無法於10月15日達成結論
    (一)、(二)所提之事項，本局將依契約規定通知永聯公司辦理解
    約。」之會議結論；於93年10月15日第4 次施工檢討會議之
    會議紀錄結論則為：「(一)因永聯公司無法於10月15日前達成
    93 年10 月1 日所召開第3 次施工檢討會結論(一)、(二)所提之
    事項，本局將依契約規定通知永聯公司辦理解約」等語，有
    各次施工檢討會議紀錄影本在卷可憑；足見原告自始均係以
    被告施工進度嚴重落後，要求被告加緊施作，並明示因被告
    未於限期內改善，將依系爭工程合約第25條第(一)款即「乙方
    履約，有下列情形之一，甲方得以書面通知乙方終止或解除
    契約，且不補償乙方因此所生之損失」之規定，通知被告解
    除或終止契約甚明。雖於上開第4 次施工檢討會議中，併列
    有「(二)永聯公司代表無異議，同意辦理解約」之結論內容；
    惟此對照前述該次會議結論事項(一)，則該結論(二)應意指被告
    代表出席會議人員，就原告以被告施工進度未能於限期內達
    成第3 次施工檢討會議所要求施工進度目標，因而表示將依
    系爭工程契約之約定通知被告辦理解約乙事，並無異議，且
    同意配合原告依約辦理解約事宜；而非兩造另有解除系爭工
    程契約之意思表示之合致。此外，遍觀各次施工檢討會議紀
    錄，均無以原告應返還履約保證金及不得將被告刊登於政府
    採購公報為條件而由兩造合意解除系爭工程合約之會議結論
    ；原告亦未能提出證明兩造已另行合意解除契約之證據；是
    其抗辯：系爭工程契約係由兩造於93年10月15日第4 次施工
    檢討會議中以合意方式解除云云，實屬無據。
  (二)次查，兩造系爭工程契約第25條第(一)款規定：乙方（即被告
    ）履約，有因可歸責於乙方之事由，致延誤履約期限，情節
    重大者（乙方逾規定期限尚未開工，或開工後進度遲緩，其
    進度較預定進度落後30％以上者），甲方（即原告）得以書
    面通知乙方終止或解除契約，且不補償乙方因此所生之損失
    乙節，有系爭工程契約影本乙分在卷可稽。而被告施作系爭
    工程，工程進度確實落後，至93年8 月31日止，工期已達19
    9 日曆天，預定進度為40.67 ％，實際進度為10.05 ％；至
    93年10月15日，累計工期237 日曆天，預定進度67 .80 ％
    ，實際進度為10.09 ％，所落後之進度已達57.71 ％，均如
    前述；又原告因而於93年10月27日寄發存證信函，以被告施
    工進度嚴重落後為由，通知被告終止系爭工程契約乙節，亦
    據原告提出該存證信函影本乙份在卷為證。則原告主張：系
    爭工程契約已由原告依契約第25條第(一)款通知而終止等語，
    已非無稽。被告雖又抗辯：系爭工程施工進度所以遲延，係
    因其時國內砂石短缺，價格飆漲，被告無料可進，且原告並
    未依約提供工程所需塊石料而違反協力義務所致，並非可歸
    責於被告，則原告以工程進度遲延為由通知終止契約，於法
    有違云云。惟查：
  (1)依被告所提出92年12月24日台灣省商業會新聞稿件、93年2
    月17日新聞資料、臺灣地區營造工程物價表、93年3 月2 日
    行政院公共工程委員會新聞稿、台灣地區營造工程物價指數
    （總指數）銜接表、經濟部93年1 月17日、93年2 月12日公
    告、經濟部93年2 月26日因應砂石供需失衡應變措施報告等
    件，固可證於系爭工程施工期間即自92年12月至93年10月間
    ，臺灣地區砂石確有短缺及價格上漲之情事。然查，上開經
    濟部93年2 月26日「因應砂石供需失衡應變措施報告」中，
    已提及：行政院早於93年元月即指示經濟部速擬訂應變措施
    ，且有關國內砂石供需自93年1 月20日起至2 月25 日 止，
    供需已漸趨平衡，價格亦趨於穩定；而上開經濟部93 年1月
    17日、93年2 月12日公告亦稱就國外地區進口碎石提供補助
    等情，有各該新聞稿件、公告及報告影本在卷足據。再參以
    證人即曾與被告就系爭工程進行砂石交易之寶升工程有限公
    司（以下簡稱：寶升公司）前員工甲○○已到庭證稱：伊於
    任職寶升公司期間，曾經手被告為系爭工程所為1 筆50萬元
    之砂石交易，寶升公司已依約交付砂石，沒有任何問題，那
    一年颱風特別多，砂石買賣都是現金交易，據伊所知後來被
    告有財務問題拿不出現金，所以沒有作成交易，伊記得被告
    曾開過3 張支票，第1 張的部分交易有完成，後面2 張就退
    給被告，因為我們要求現金，在颱風期間確實有砂石供應不
    足的情形，但並未發生被告拿出現金要買砂石而我們沒有砂
    石供應買賣的情形，當時砂石是買的到，但是價格很貴等語
    （見本院95年3 月28日言詞辯論筆錄）。足見系爭工程施工
    期間，砂石供應雖有短缺之情，然市場上尚不致無料可購；
    則被告未能依系爭工程工期進度進料施工致工程遲延，尚難
    謂無可歸責。又被告係於92年12月2 日標得系爭工程，並於
    92年12月17日與原告簽訂系爭工程契約，工程期間為360 日
    曆天各節，已如前述。而被告所提出上開卷附新聞稿件及政
    府機關報告、公告，其報導砂石等營建材料短缺之新聞稿件
    及政府提出應變措施之時間則在92年底及93年前3 月間；另
    依臺灣地區營造工程物價表所示砂石級配類指數年增率，則
    顯示於91年間起，其物價指數即呈現上揚，自92年下半年起
    ，其指數年增率已更加劇；是堪認被告於系爭工程投標、決
    標及簽約時，臺灣地區砂石短缺之狀況已然存在，砂石級配
    價格上漲之勢已成，被告就此應無不知之理；猶參與系爭工
    程之投標、並於決標後與原告簽訂工期未及1 年之系爭工程
    合約，應已評估系爭工程成本收益及施工期間所需供料來源
    無虞。則被告就系爭工程施工進度嚴重落後之違約，自未能
    以其資金無力支應施工料石之成本為由而卸免其責。
  (2)次查，依系爭工程施工說明書壹、特訂條款第3 條「材料供
    應範圍」中雖有：「本工程所需部分預鑄方塊、部分回填土
    、部分基礎塊石及背填塊石料將由本局提供... 」、第7 條
    第2 款亦規定；「本工程基礎塊石及背填塊石料將由本局提
    供... 」等語。惟上開由原告所提供材料，須由承包商即被
    告依工程司及設計圖說指示移用；至於其他材料則均由被告
    負責乙節，亦經載明於上開工程施工說明書內，有該說明書
    影本乙份可稽。且原告主張：系爭工程中卵塊石項目中雖有
    部分須由原告提供，然於系爭工程詳細價目表中已記明乃「
    利用現有」，即利用詳細價目表項中有關塊石挖除及回收所
    得等語，亦據其提出系爭工程詳細價目表影本乙份為證。足
    認原告依系爭工程契約上開相關附件所應提供之部分塊石料
    ，確係利用現有，且應由被告自行移用甚明。則被告抗辯：
    原告並未就所提供塊石之進料提出證明，已違反協力義務云
    云，尚難採取。況被告就原告上開部分供料之協力義務，與
    被告應依約進料施作之系爭工程進度有何關聯乙節，並未見
    有任何說明及舉證。是被告質疑原告未為上開協力義務，並
    據為系爭工程進度遲延之理由，而認未能歸責於被告云云，
    亦乏所據。
  (3)查系爭工程於開工後進度遲緩，其進度已較預定進度落後30
    ％以上，且可歸責於被告，既如前述；則原告主張：系爭工
    程契約已因原告依契約第25條第(一)款之約定，以存證信函通
    知被告而終止等語，於法即無不合。
  (三)再查，系爭工程契約於原告依契約第25條第(一)款之規定通知
    終止後，原告為完成該被終止之工程契約，已另辦理重新招
    標，並由第3 人彰茂公司以64,562,168元得標；重新發包之
    空污費為172,166 元、印花費為61,488元，已如前述。而系
    爭工程契約第25條第(一)款復規定：「契約經依第(一)款規定終
    止或解除者，甲方（即原告）得依其所認定之適當方法，自
    行或洽其他廠商完成被終止或解除之契約，其所增加之費用
    ，由乙方（即被告）負擔。」則原告主張：上開為完成系爭
    工程契約所增加之費用即空污費、印花稅及尚未完成部分原
    契約與重新發包之工程費差額，於扣除原告應返還予被告之
    履約保證金5,162,800 元，該保證金之定存單利息35,559元
    及被告已完成工程部分之應付未付款939,584 元（即已完成
    工程應付款5,307,231 元扣除已付工程款4,367,647 元）後
    ，均應由被告依系爭工程契約第25條第(一)款之規定負擔等語
    ，即屬有據。
  (四)被告雖抗辯：系爭工程合約係原告單方預先擬與不特定多數
    人訂立契約之用，被告並無事先對該條款內容有表示意見或
    參與之機會，而屬定型化契約，依消費者保護法第12條第1
    項之規定，應屬無效；且有關被告已完成工程部分之工程款
    計價方式，因於系爭工程施工期間，由行政院主計處公布之
    台灣地區營造工程物價指數表內之總指數之漲幅已超過2.5
    ％，應依行政院所頒布「中央機關已訂約工程因應國內營建
    物價變動之物價調整處理原則」，就漲幅超過2.5 ％部分，
    辦理工程款調整；復因系爭工程施工期間，確有砂石短缺、
    價格飆漲之情事變更，亦應依民法情事變更原則調整原告已
    完成工程部分之工程款，是原告主張已完成工程部分之工程
    款僅有5,307,231 元，未付款為939,584 元，均有違誤云云
    。然查：
  (1)縱認被告於決標後，就該契約條款僅有接受與否、而無參與
    及表示意見之機會；然於其參與系爭工程標案之前，應已先
    就系爭工程之所有投標文件及締約條款全部瞭解並審慎評估
    ，始決意投標；對各條款之規範意義、內容及風險之負擔，
    應已知之甚明。且上開契約條款係考量系爭工程契約於終止
    或解除後，原告為能完成系爭工程，可能需支出超出原決標
    簽約所預計成本之費用而受有損失，此原告之損失既因可歸
    責於被告所致之契約終止或解除，因而就所增加之費用明訂
    由被告負擔，實難認有何顯失公平之處。是被告抗辯：原告
    據以求償之上開條款，依消費者保護法之規定，應屬無效云
    云，自無可採取。
  (2)次查，由行政院所頒布「中央機關已訂約工程因應國內營建
    物價變動之物價調整處理原則」固規定機關辦理工程採購，
    實際完工日期在92年10月1 日以後者，廠商要求依該處理原
    則協議調整工程款且機關原預算相關經費足敷支應者，無論
    原契約是否訂有物價調整規定，機關應同意以行政院主計處
    公布之台灣地區營造工程物價指數表內之總指數，就漲跌幅
    超過2.5 ％部分，辦理工程款調整。然該處理原則「壹、處
    理措施」亦明定：於辦理工程款調整前，「應先辦理契約變
    更，加列物價指數調整相關規定」乙節，有該處理原則影本
    乙份存卷足稽。是原告主張：於被告辦理系爭工程契約變更
    前，其請求依上開處理原則辦理工程款調整，並無所據等語
    ，應堪採取。
  (3)再按，契約成立後，情事變更，非當時所得預料，而依其原
    有效果顯失公平者，當事人得聲請法院增、減其給付或變更
    其他原有之效果，民法第227 條之2 第1 項固有明文。然如
    於法律行為成立時，即預見情事有變更，雙方對之應如何調
    給付有所約定者，自無所謂情事變更原則之適用。而查，自
    81年至93年間，台灣地區之砂石及級配指數年增率呈漲跌互
    見，於系爭工程施工之92年12月至93年10月間，其年增率係
    在9.20％至16.16 ％之間，雖屬偏高，然於86、87年間，其
    年增率更曾高達29.65 ％之情，有台灣地區營造工程物價砂
    石及級配類指數年增率表在卷足憑。另卷附台灣地區營造工
    程物價指數銜接表，則顯示自87年度起，其指數即多在100
    以上；於系爭工程前揭施作期間之指數係於103.11至107.31
    之間，較諸之前指數雖有上揚，惟其幅度亦難認已悖於各年
    度指數漲幅之常情。況如前所述，被告於系爭工程投標、決
    標及簽約時，臺灣地區砂石供應已處於短缺之狀態，砂石級
    配價格亦已向上攀升，是其對砂石價格可能再續為上揚，非
    無可預期，並可據客觀狀況審慎評估系爭工程可能之成本收
    益及確認施工期間所需供料來源是否無虞。則被告於系爭工
    程契約經原告依約終止後，始請求就契約終止前已完成工程
    款再為調整，依前揭說明，自屬無據。是原告主張：被告已
    完成工程部分之工程款，應為兩造依原系爭工程契約結算所
    得之5,307,231 元等語，洵堪予採取。
  (五)據此計算，則原告依系爭工程契約第25條第(一)款之約定，向
    被告請求因系爭工程終止後另洽其他廠商完成工程所增加之
    費用，於扣除被告前已付之履約保證金及其定存單利息，以
    及被告尚未領取之工程款後，其金額應為12,337,110元。（
    計算式詳後）。
四、綜上，原告依系爭工程契約之約定，請求被告給付12,337,1
    10元，及自起訴狀繕本送達翌日即94年9 月13日起至清償日
    止，按年息5 ％計算之利息，為有理由，應予准許。兩造陳
    明願供擔保請為宣告假執行或免為假執行，經核均與規定相
    符，爰分別酌定相當之擔保金額予以宣告。
五、因本件事證已臻明確，兩造其餘主張、陳述及所提之證據，
    經審酌均與判決結果不生影響，爰不一一論列，附此敘明。
六、據上論結，原告之訴為有理由，依民事訴訟法第78條、第
    390 條第2 項、第392 條判決如主文。
中    華    民    國    95    年    4     月    21    日
                  民事第二庭  法  官  李瑜娟
以上正本證明與原本無異。
如對本判決上訴須於判決送達後20日內向本院提出上訴狀。
中    華    民    國    95    年    4     月    26    日
                              書記官  李秀蘊
計算式：
一、原契約承包金額51,628,000元－已完成部分之工程款5,307,
    231 元
    ＝原契約未完成工程部分之工程款46,320,769元
二、未完成工程部分重新發包之金額64,562,168元－原契約未完
    成工程部分之工程款46,320,769元
    ＝重新發包所增加之工程款18,241,399元
三、已完成部分之工程款5,307,231元－已付工程款4,367,647元
    ＝未付工程款939,584元
四、重新發包所增加之工程款18,241,399元＋空污費172,166 元
    ＋印花費61,488元
    ＝契約終止後，為完成系爭工程所增加費用18,475,053元
五、上開增加費用18,475,053元－（未付工程款939,584 元＋履
    約保證金5,162,800 元＋定存單利息35,559元）
    ＝12,337,110 元


司法院資訊處製作；財團法人民間司法改革基金會備份。
